【裁判字號】    90,上訴,2272
【裁判日期】    900816
【裁判案由】    誣告
【裁判全文】
臺灣高等法院刑事判決                            九十年度上訴字第二二七二號
    上  訴  人
    即 自訴 人  甲○○
    被      告  乙○○
右上訴人因自訴被告誣告案件，不服臺灣臺北地方法院八十九年度自字第四六○號，
中華民國九十年六月十八日第一審判決，提起上訴，本院判決如左：
    主  文
上訴駁回。
    理  由
一、自訴意旨略以：被告乙○○捏造事實，向台灣台北地方法院檢察署（下稱台北地
    檢署）檢察官對自訴人甲○○提出告訴，檢察官並以八十八年度偵字第一三一五
    六號提起公訴，幸原審八十九年度易字第四九八號判決自訴人（即上訴人）無罪
    ，因認被告涉犯刑法第一百六十九條第一項之誣告罪嫌。
二、按刑法誣告罪之成立，以意圖他人受刑事處分或懲戒處分，而為虛偽之告訴、告
    發、報告者為要件，所謂虛偽係指明知無此事實故意捏造而言，若告訴人誤認有
    此事實或以為有此嫌疑，自不得指為虛偽，即難科以本罪。又告訴人所訴事實，
    雖不能證明係屬實在，而在積極方面尚無證據證明其確係故意虛構者，仍不能遽
    以誣告罪論處。
三、被告乙○○固承認曾對上訴人甲○○提起涉犯背信、業務侵占等罪嫌之告訴不諱
    ，然堅詞否認有何誣告犯行，辯稱：伊為英舟資訊有限公司（下稱英舟公司）股
    東，上訴人為公司負責人，上訴人當時對公司財務交待不清，伊方提出告訴由檢
    察官偵查，並未捏造證據、事實誣告上訴人等語。
四、查上訴人為英舟公司負責人，被告為公司股東，被告於八十八年六月九日以上訴
    人涉嫌業務侵占、背信等罪嫌，向台北地檢署提出告訴。稽其告訴內容略稱：（
    一）設於台北縣蘆洲市○○路一八四巷六號一樓之電腦補習班，係由上訴人個人
    所開設，上訴人竟未得英舟公司與股東之同意，擅將價值新台幣（下同）十四萬
    四千元之電腦八部，安裝於該補習班，且在該補習班裝設之電話系統三萬一千三
百元，亦由英舟公司支付，上訴人並在八十六年十二月三十日所製作帳目關於公
    司未收款部分記載未收款十四萬四千元。（二）上訴人未經英舟公司股東之同意
    ，將十三萬元借予李忠明，墊付李忠明向資訊人文化事業有限公司（下稱資訊人
    公司）之貨款，並由李忠明簽發面額十三萬元之本票一紙予被告，迄今李忠明仍
    未還款，並在上開所作帳目中列入英舟公司未收帳款內。（三）上訴人假藉許義
    明向英舟公司借貸金錢三十萬元名義，將該三十萬元侵占，並在上開帳目內記載
    「英舟借予許義明三十萬元整」。（四）上訴人擅自以英舟公司名義簽發面額三
    十萬元、付款人為台灣土地銀行之支票一紙，用途為朋友辦資訊展轉用，而該款
    迄今仍未清償。並提出上訴人八十六年十二月三十日、八十七年七月三十日所作
    帳目、英舟公司存摺、支票票根、李忠明簽發之上開本票為佐證。案經台北地檢
    署檢察官八十八年十二月二十日以自訴人涉犯背信、業務侵占、違反公司法第十
    五條第二項等罪嫌提起公訴，此有台北地檢署八十八年度偵字第一三一五六號卷
    宗影本（外放）可佐。原審八十九年度易字第四九八號判決上訴人無罪，上訴後
    並經本院八十九年度上易字第二０七四號判決駁回確定，固有原審上開第四九八
    號刑事卷宗影本（外放）及本院八十九年度上易字第二０七四判決影本（見原審
    卷第一三三頁至一三七頁）足憑。
五、原審調查證據結果，認定就上開告訴內容（一）部分，原審八十九年易字第四九
    八號判決係以上訴人辯稱「是先用英舟公司的錢去墊款，後來再補給英舟公司」
    等語，憑此即難遽認上訴人有變易原來之持有意思為不法所有之意思，或損害英
    舟公司之利益之意圖，認上訴人此部分尚難律以業務侵占及背信罪嫌；本院八十
    九年度上易字第二０七四號判決則係以證人郭倩佩證述該電腦補習班原擬由上訴
    人及郭倩佩共同籌設，因上訴人未履行出資義務，乃由郭倩佩獨資經營，並向英
    舟公司購買電腦八部，電腦貨款係安裝一、二個月後以現金支付上訴人，遂認上
    訴人無背信或業務侵占可言。則上訴人既自承「先用英舟公司的錢去墊款，後來
    再將錢補給英舟公司」，此事難免啟人疑竇，被告因懷疑就此部分提起告訴，即
    不能認其係故意虛構事實提出告訴。就上開告訴內容（二）部分，原審八十九年
    度易字第四九八號判決及本院八十九年度上易字第二０七四號判決均係以李忠明
    透過英舟公司向資訊人公司交易，方簽發該面額十三萬元本票，而非上訴人貸予
    李忠明，而認與公司法第十五條第三項、第二項公司不得貸與資金與個人規定，
    及刑法業務侵占、背信要件不符。然英舟公司確有先支付該貨款十三萬元予資訊
    人公司之事實，有資訊人公司銷貨憑單、發票可稽，而李忠明所簽發之本票則未
    兌現，被告因認英舟公司遭受損失，乃對上訴人提出此部分告訴，雖嗣後就此部
    分判決上訴人無罪確定，仍難遽認被告係故意捏造事實誣告上訴人。就上開告訴
    內容（三）部分，原審八十九年度易字第四九八號判決係以上訴人代表英舟公司
    借款三十萬元予許義明，並非侵占入己；本院八十九年度上易字第二０七四號判
    決則係以該借款是上訴人私人借予許義明，而非英舟公司借貸，且因許義明經多
    次傳訊未果，致無從查證，認上訴人無侵占、背信、違反公司法可言。則就此筆
    三十萬元款項究屬英舟公司借款，抑或係上訴人個人借款，原審及本院上開判決
    之認定已有岐異，被告因認上訴人對此筆款項交待不清而提出此部分告訴，亦難
    遽認被告故意虛構事實等情；本院就前述（一）（二）（三）部分，質之被告迭
    稱伊無捏造事實，只是懷疑上訴人製作之帳冊有假，因無從對帳方提出告訴等語
    不移，上訴人在本院亦陳稱：「原審判決理由三所指告訴內容（一）（二）（三
    ）確有蛛絲馬跡（即有值得被告懷疑之處），對此三項不上訴」（均見本院審判
    筆錄）。經查被告確係以為有此部分懷疑而提出告訴，並無積極證據足以證明係
    故意虛構事實，所為尚與誣告罪之要件不該當。
 六、而就前揭告訴內容（四）部分，原審認定：原審八十九年度易字第四九八號判
     決及本院八十九年度上易字第二０七四號判決均認係上訴人代表英舟公司與資
     訊人公司合辦資訊展所應分擔之費用，乃簽發上開面額三十萬元之支票，因未
     標到攤位，遂由資訊人公司還予英舟公司，並無不法。上訴人就此部分上訴意
     旨略稱：伊係根據合約（即英舟公司與資訊人公司所簽之參展合約書）行事，
     合約在先，開票在後，並非擅自，支票抬頭為資訊人公司，而非朋友，攤位未
     標到，支票已退還；又開立支票應以「票面」為準，怎可依「票根」作為告訴
     之證據，被告故意以「票根」之記載對伊提起告訴，顯係惡意誣陷。然查，上
     開支票確為上訴人（或其父親）所簽發，被告亦不知道上開支票用途，此各經
     上訴人、被告分別供明（見本院審判筆錄）。而系爭支票「票根」（見八十八
     年度偵字第一三一五六號卷影印本第十九頁）明白記載受款人為「英哲」（即
     上訴人），用途為「說朋友辦資訊展轉用」，並未記載受款人為資訊人公司，
     或與資訊人公司合辦資訊展等情，則被告在僅有上開支票存根，復無法與上訴
     人核對英舟公司帳目之情況下，依支票「票根」之記載因認上訴人將英舟公司
     三十萬元予以侵占轉為他用，自有合理之懷疑，雖嗣後經法院認定上訴人並無
     挪用情形，亦係就被告當初所誤認之事實加以澄清，被告此部分告訴既有憑據
     ，並無故意捏造事實甚明。
 七、綜據上述，本件依上訴人所提之證據，既無從證明被告有故意虛捏事實提起告
     訴，意圖使上訴人受刑事處分之誣告犯意，復查無任何其他積極證據足資證明
     被告有何誣告犯行，揆之首開說明，自屬不能證明被告犯罪。原審基此，而為
     被告無罪之判決，並無不合。上訴人以前揭情詞提起上訴，為無理由，應予駁
     回。
據上論斷，應依刑事訴訟法第三百六十八條，判決如主文。
中      華      民      國      九十      年      八      月    十六    日
                              臺灣高等法院刑事第二十三庭
                                  審判長法  官  黃  瑞  華
                                        法  官  宋      祺
                                        法  官  吳      燦
右正本證明與原本無異。
如不服本判決應於收受送達後十日內向本院提出上訴書狀，其未敘述上訴之理由者並
得於提起上訴後十日內向本院補提理由書（均須按他造當事人之人數附繕本）。
                                        書記官  陳  靜  姿
中      華      民      國      九十      年      八      月    十六    日


司法院資訊處製作；財團法人民間司法改革基金會備份。
